ACORDAO-COMPLETO-2435890

ACÓRDÃO 8638/2021 ATA 23/2021 - SEGUNDA CÂMARA

VISTOS, relatados e discutidos estes autos de Tomada de Contas Especial (TCE) instaurada pelo Ministério da Mulher, da Família e dos Direitos Humanos, em desfavor de Centro de Documentação e Informação Coisa de Mulher e da Sra. Neusa das Dores Pereira, em razão de não comprovação da regular aplicação dos recursos repassados pela União realizadas por meio do Convênio 707659/2009, registro Siafi 707659, firmado entre a Secretaria de Políticas para as Mulheres e Centro de Documentação e Informação Coisa de Mulher;
ACORDAM os Ministros do Tribunal de Contas da União, reunidos em Sessão da 2ª Câmara, ante as razões expostas pelo Relator, e com fundamento nos arts. 1º, inciso I; 16, inciso III, alíneas b e a, 19, caput; 23, inciso III; e 57 da Lei 8.443, de 16 de julho de 1992, em:
9.1. considerar revéis o Centro de Documentação e Informação Coisa de Mulher e a Sra. Neusa das Dores Pereira, para todos os efeitos processuais; 
9.2. julgar irregulares as contas do Centro de Documentação e Informação Coisa de Mulher e da Sra. Neusa das Dores Pereira, e condená-los, solidariamente, ao pagamento das quantias abaixo especificadas, fixando-lhes o prazo de 15 (quinze) dias, a contar da notificação, para comprovar, perante o Tribunal (art. 214, inciso III, alínea "a", do Regimento Interno) , o recolhimento da dívida aos cofres do Tesouro Nacional, atualizada monetariamente e acrescida dos juros de mora, calculados a partir das datas referenciadas, até a data do recolhimento, na forma prevista na legislação em vigor:
	Data de ocorrência
	Valor histórico (R$) 

	4/12/2009
	52.000,00

	3/3/2010
	48.000,00

9.3. aplicar, individualmente, ao Centro de Documentação e Informação Coisa de Mulher e à Sra. Neusa das Dores Pereira, a multa prevista no art. 57 da Lei 8.443/1992, c/c o art. 267 do Regimento Interno, no valor de R$ 18.000,00 (dezoito mil reais) , fixando-lhes o prazo de 15 (quinze) dias, a contar da notificação, para comprovarem, perante o Tribunal (art. 214, inciso III, alínea "a", do Regimento Interno) , o recolhimento da dívida aos cofres do Tesouro Nacional, atualizada monetariamente desde a data do acórdão até a do efetivo recolhimento, se for paga após o vencimento, na forma da legislação em vigor;
9.4. autorizar desde logo, se requerido, com fundamento no art. 26, da Lei 8.443/1992, c/c o art. 217, do Regimento Interno do TCU, o parcelamento das dívidas em até 36 (trinta e seis) parcelas, incidindo sobre cada parcela, corrigida monetariamente, os correspondentes legais, fixando-se o prazo de 15 (quinze) dias, a contar do recebimento da notificação, para comprovarem perante o Tribunal o recolhimento da primeira parcela, e de 30 (trinta) dias, a contar da parcela anterior, para comprovarem os recolhimentos das demais parcelas, devendo incidir sobre cada valor mensal, atualizado monetariamente, os juros de mora devidos, no caso do débito, na forma prevista na legislação em vigor, alertando os responsáveis de que a falta de comprovação do recolhimento de qualquer parcela implicará o vencimento antecipado do saldo devedor, nos termos do art. 26, parágrafo único, da Lei 8.443/1992, c/c o art. 217, §2º, do Regimento Interno deste Tribunal;
9.5. autorizar, desde logo, a cobrança judicial das dívidas, nos termos do art. 28, inciso II, da Lei nº 8.443/1992, caso não atendidas as notificações;
9.6. encaminhar cópia da deliberação, bem como do Relatório e do Voto que a fundamentam, ao Procurador-Chefe da Procuradoria da República no Estado de RJ, nos termos do § 3º do art. 16 da Lei 8.443/1992, c/c o § 7º do art. 209 do Regimento Interno do TCU, para adoção das medidas que entender cabíveis;
9.7. enviar cópia deste Acórdão ao Ministério da Mulher, da Família e dos Direitos Humanos e aos responsáveis, para ciência, informando que a presente deliberação, acompanhada do Relatório e do Voto que a fundamentam, está disponível para a consulta no endereço , além de esclarecer que, caso requerido, o TCU poderá fornecer sem custos as correspondentes cópias, de forma impressa.

Tomada de Contas Especial (TCE) instaurada pelo Ministério da Mulher, da Família e dos Direitos Humanos, em desfavor de Centro de Documentação e Informação Coisa de Mulher e da Sra. Neusa das Dores Pereira, em razão de não comprovação da regular aplicação dos recursos repassados pela União realizadas por meio do Convênio 707659/2009, registro Siafi 707659, firmado entre a Secretaria de Políticas para as Mulheres e Centro de Documentação e Informação Coisa de Mulher.

Segunda Câmara

Ministério da Mulher, da Família e dos Direitos Humanos.

3. Interessados/Responsáveis:
3.1. Responsáveis: Centro de Documentação e Informação Coisa de Mulher (CNPJ 01.213.019/0001-89) e Neusa das Dores Pereira (CPF XXX.828.907-XX).

13.1. Ministros presentes: Bruno Dantas (Presidente), Aroldo Cedraz (Relator) e Raimundo Carreiro.
13.2. Ministro-Substituto convocado: Marcos Bemquerer Costa.
13.3. Ministro-Substituto presente: André Luís de Carvalho.

NEUSA DAS DORES PEREIRA

CENTRO DE DOCUMENTAÇÃO E INFORMAÇÃO COISA DE MULHER E NEUSA DAS DORES PEREIRA

AROLDO CEDRAZ

Trata-se de Tomada de Contas Especial (TCE) instaurada pelo Ministério da Mulher, da Família e dos Direitos Humanos, em desfavor de Centro de Documentação e Informação Coisa de Mulher e Neusa das Dores Pereira, em razão de não comprovação da regular aplicação dos recursos repassados pela União realizada por meio do Convênio 707659/2009, registro Siafi 707659, (Peça 8) firmado entre a Secretaria de Políticas para as Mulheres e Centro de Documentação e Informação Coisa de Mulher.
2.	O ajuste tinha por objeto o instrumento descrito como "GERAL: Este projeto objetiva capacitar diretamente 200 mulheres moradoras de 20 comunidades pobres do Município do Rio de Janeiro na habilidade de debater e multiplicar nas comunidades-alvo através de atividades diversas, temas e questões relacionadas à violência contra mulheres de todas as idades, tendo como referência as leis, estudos, pesquisas e tratados nacionais e internacionais de proteção aos direitos da mulher. Indiretamente o projeto estima atingir cerca de 100.000 pessoas. ESPECÍFICOS: a) mobilizar e capacitar 200 mulheres e adolescentes de 10 comunidades do município do Rio de Janeiro (20 beneficiárias para cada comunidade) distribuídas por diversas regiões do município do Rio de Janeiro para atuarem em ações de prevenção à violência contra as mulheres e meninas nas suas comunidades; c) fazer um levantamento da atual situação de violência contra mulheres nas comunidades trabalhadas; d) capacitar e assessorar profissionais e instituições governamentais que atuam diretamente nas comunidades participantes para a identificação e intervenção no fenômeno da violência; e) formular ações conjuntas e articuladas visando o empoderamento e o protagonismo de mulheres, meninas e adolescentes dentro de suas famílias e comunidades; f) fomentar, subsidiar e acompanhar a implementação de Políticas Públicas para o enfrentamento da violência, do comércio e do tráfico sexual utilizando-se meninas crianças e adolescentes. g) estimular, através de oficinas temáticas, a participação nas atividades em defesa dos direitos sexuais, possibilitando amplo diálogo entre as participantes, famílias e comunidades; h) construir página na internet para divulgar os trabalhos realizados no âmbito deste Projeto; i) criar uma rede de mulheres nas comunidades participantes e seu entorno visando a prevenção, punição e erradicação da violência contra a mulher".
3.	As comunidades alvo foram: 1) Tavares Bastos (Catete) , 2) Vila Aliança (Bangu) , 3) Acari 4) Pavuna, 5) Vigário Geral, 6) Santa Teresa, 7) Complexo de Manguinhos, 8) Anchieta, 9) Cavalcante, 10) Costa Barros, 11) Marechal Hermes, 12) Pavuna, 13) Vicente de Carvalho, 14) Guadalupe, 15) Campo Grande, 16) Mangueira, 17) Morro da Mineira (Catumbi) , 18) Quitungo/Penha 19) , Parada de Lucas e 20) Quintino.
4.	No âmbito deste Tribunal, após regular tramitação, o auditor da Secretaria de Controle Externo de Tomada de Contas Especial (SecexTCE) analisou, no mérito, o feito, cuja instrução, por esclarecedora, reproduzo abaixo como parte deste Relatório (Peças 74 a 76) :
	"[...] HISTÓRICO
Em 14/11/2018 (peça 49) , com fundamento na IN/TCU 71/2012, alterada pela IN/TCU 76/2016 e DN/TCU 155/2016, o dirigente da instituição Ministério da Mulher, da Família e dos Direitos Humanos autorizou a instauração da tomada de contas especial. O processo foi registrado no sistema e-TCE com o número 2245/2018.
O Convênio 707659/2009, registro Siafi 707659, foi firmado no valor de R$ 109.600,00, sendo R$ 100.000,00 à conta do concedente e R$ 9.600,00 referentes à contrapartida do convenente. Teve vigência de 25/11/2009 a 25/11/2010, com prazo para apresentação da prestação de contas em 31/3/2011. Os repasses efetivos da União totalizaram R$ 100.000,00 (peças 9 e 10) .
A prestação de contas e complementações enviadas foram analisadas por meio dos documentos constantes nas peças 32 e 34.
O fundamento para a instauração da Tomada de Contas Especial, conforme consignado na matriz de responsabilização elaborada pelo tomador de contas, foi a constatação da seguinte irregularidade: 
Impugnação das despesas, em decorrência de irregularidade detectadas na execução financeira, não comprovando, portanto, a boa e regular aplicação dos recursos, conforme descrito no Parecer nº 27/2016, de 09/03/2016, com dano ao erário no valor total de R$ 100.000,00.
Os responsáveis arrolados na fase interna foram devidamente comunicados e, diante da ausência de justificativas suficientes para elidir a irregularidade e da não devolução dos recursos, instaurou-se a tomada de contas especial.
No relatório (peça 51) , o tomador de contas concluiu que o prejuízo importaria no valor original de R$ 100.000,00, imputando-se a responsabilidade a Centro de Documentação e Informação Coisa de Mulher, na condição de contratado e Neusa das Dores Pereira, Diretora, no período de 25/10/2006 a 26/10/2014, na condição de dirigente. 
Em 21/1/2020, a Controladoria-Geral da União emitiu o relatório de auditoria (peça 53) , em concordância com o relatório do tomador de contas. O certificado de auditoria e o parecer do dirigente do órgão de controle interno concluíram pela irregularidade das presentes contas (peças 54 e 55) .
Em 28/1/2020, o ministro responsável pela área atestou haver tomado conhecimento das conclusões contidas no relatório e certificado de auditoria, bem como do parecer conclusivo do dirigente do órgão de controle interno, manifestando-se pela irregularidade das contas, e determinou o encaminhamento do processo ao Tribunal de Contas da União (peça 56) .
Na instrução inicial (peça 59) , analisando-se os documentos nos autos, concluiu-se pela necessidade de realização de citação para a seguinte irregularidade: 
Irregularidade 1: não comprovar o nexo de causalidade entre os recursos transferidos e as despesas efetuadas, conforme descrito no Parecer nº 27/2016, de 09/3/2016.
Evidências da irregularidade: documentos técnicos presentes nas peças 2, 8, 12, 22, 23, 24, 25, 26, 27, 28, 29, 30, 31, 32, 34, 35, 36, 37, 39 e 41.
Normas infringidas: Art. 37, caput, c/c o art. 70, parágrafo único, da Constituição Federal de 1988; art. 93, do Decreto-lei 200, de 25 de fevereiro de 1967; art. 50, §3º, da Portaria Interministerial 127/2008, e Termo do Convênio, cláusula segunda, item II, alíneas "d", "e", "o" e cláusula décima primeira, alínea "a".
Débitos relacionados aos responsáveis Centro de Documentação e Informação Coisa de Mulher (CNPJ: 01.213.019/0001-89) e Neusa das Dores Pereira (CPF: XXX.828.907-XX) :
	Data de ocorrência
	Valor histórico (R$) 

	4/12/2009
	52.000,00

	3/3/2010
	48.000,00

Cofre credor: Tesouro Nacional.
Responsável: Neusa das Dores Pereira (CPF: XXX.828.907-XX) .
Conduta: não comprovar o nexo de causalidade entre os recursos transferidos e as despesas efetuadas.
Nexo de causalidade: A não apresentação de documentos que comprovassem a execução financeira dos itens previstos no plano de trabalho resultou na presunção de dano ao erário.
Culpabilidade: não há excludentes de ilicitude, de culpabilidade e de punibilidade; é razoável supor que a responsável tinha consciência da ilicitude de sua conduta; era exigível conduta diversa da praticada, qual seja, comprovar por meio de documentos a efetiva execução física e financeira de todos os itens previstos no plano de trabalho. 
Responsável: Centro de Documentação e Informação Coisa de Mulher (CNPJ: 01.213.019/0001-89) .
Conduta: não comprovar o nexo de causalidade entre os recursos transferidos e as despesas efetuadas.
Nexo de causalidade: A não apresentação de documentos que comprovassem a execução financeira dos itens previstos no plano de trabalho resultou na presunção de dano ao erário.
Culpabilidade: não há excludentes de ilicitude, de culpabilidade e de punibilidade; é razoável supor que o administrador responsável pela pessoa jurídica tinha consciência da ilicitude de sua conduta; era exigível conduta diversa da praticada, qual seja, comprovar por meio de documentos a efetiva execução física e financeira de todos os itens previstos no plano de trabalho. 
Encaminhamento: citação.
Em cumprimento ao pronunciamento da unidade (peça 61) , foi efetuada citação dos responsáveis, nos moldes adiante:
 Centro de Documentação e Informação Coisa de Mulher - promovida a citação do responsável, conforme delineado adiante:
	Comunicação: Ofício 6482/2020 - Seproc (peça 65) 
Data da Expedição: 30/3/2020
Data da Ciência: não houve (Mudou-se) (peça 66) 
Observação: Ofício enviado para o endereço do responsável, conforme pesquisa na base de dados no sistema da Receita Federal, custodiada pelo TCU.
	
	Comunicação: Ofício 21874/2020 - Seproc (peça 69) 
Data da Expedição: 27/5/2020
Data da Ciência: não houve (Número inexistente) (peça 72) 
Observação: Ofício enviado para o endereço do responsável, conforme pesquisa na base de dados nos sistemas corporativos do TCU, custodiada pelo TCU (peça 67) .
	
	Comunicação: Edital 0615/2020 - Seproc (peça 68) 
Data da Publicação: 25/5/2020
Fim do prazo para a defesa: 10/6/2020
	
 Neusa das Dores Pereira - promovida a citação da responsável, conforme delineado adiante:
	Comunicação: Ofício 6473/2020 - Seproc (peça 64) 
Data da Expedição: 30/3/2020
Data da Ciência: 27/5/2020 (peça 71) 
Nome Recebedor: Edílson de Oliveira
Observação: Ofício enviado para o endereço do responsável, conforme pesquisa na base de dados no sistema da Receita Federal, custodiada pelo TCU.
Fim do prazo para a defesa: 11/6/2020
	
Conforme Despacho de Conclusão das Comunicações Processuais (peça 73) , as providências inerentes às comunicações processuais foram concluídas. 
Transcorrido o prazo regimental, os responsáveis Centro de Documentação e Informação Coisa de Mulher e Neusa das Dores Pereira permaneceram silentes, devendo ser considerados reveis, nos termos do art. 12, § 3º, da Lei 8.443/1992.
ANÁLISE DOS PRESSUPOSTOS DE PROCEDIBILIDADE DA IN/TCU 71/2012
Avaliação de Viabilidade do Exercício do Contraditório e Ampla Defesa
Verifica-se que não houve o transcurso de mais de dez anos desde o fato gerador sem que tenha havido a notificação dos responsáveis pela autoridade administrativa federal competente (art. 6º, inciso II, c/c art. 19 da IN/TCU 71/2012, modificada pela IN/TCU 76/2016) , uma vez que o fato gerador da irregularidade sancionada ocorreu em 3/3/2010, e os responsáveis foram notificados sobre a irregularidade pela autoridade administrativa competente conforme abaixo:
Centro de Documentação e Informação Coisa de Mulher, por meio do edital acostado à peça 48, publicado em 8/11/2018.
Neusa das Dores Pereira, por meio do ofício acostado à peça 46, recebido em 18/10/2018, conforme AR (peça 47) .
Valor de Constituição da TCE 
Verifica-se, ainda, que o valor atualizado do débito apurado (sem juros) em 1/1/2017 é de R$ 157.448,40, portanto superior ao limite mínimo de R$ 100.000,00, na forma estabelecida conforme os arts. 6º, inciso I, e 19 da IN/TCU 71/2012, modificada pela IN/TCU 76/2016. 
OUTROS PROCESSOS/DÉBITOS NOS SISTEMAS DO TCU COM OS MESMOS RESPONSÁVEIS
Informa-se que foi encontrado processo no Tribunal com os mesmos responsáveis:
	Responsável
	Processos

	Centro de Documentação e Informação Coisa de Mulher
	Processo 018.934/2020-0 [TCE, aberto, "TCE instaurada pelo (a) Ministério da Mulher, da Família e dos Direitos Humanos em razão de Não comprovação da regular aplicação dos recursos repassados pela União, Convênio 00164/2010, firmado com o/a Secretaria de Políticas para as Mulheres, Siafi/Siconv 749501, função Direitos da Cidadania, que teve como objeto GERAL:  Levar diretamente  a 200 mulheres moradoras de 20 comunidades do município do Rio de Janeiro  temas, discussão e ações  de prevenção à  violência contra as mulheres  através de oficinas , encontros e seminários de forma a facilitar o acesso destas  mulheres ao exercício de seus direitos,  ajudando-as a enfrentar a violência generalizada contra elas praticada. ESPECÍFICOS: - Mobilizar e capacitar 200 mulheres e adolescentes de 20 comunidades do município do Rio de Janeiro (10 beneficiárias para cada comunidade) distribuídas por diversas regiões do município do Rio de Janeiro para atuarem como multiplicadoras de ações de prevenção à violência contra as mulheres e meninas nas suas comunidades. - Fazer um levantamento da atual situação de violência contra mulheres nas comunidades trabalhadas; - Capacitar e assessorar profissionais e instituições governamentais que atuam diretamente nas comunidades participantes para a identificação e intervenção no fenômeno da violência contra a mulher; - Formular ações conjuntas e articuladas visando o empoderamento e o protagonismo de mulheres, meninas e adolescentes dentro de suas famílias e comunidades.  - Fomentar, subsidiar e acompanhar a implementação de Políticas Públicas para o enfrentamento da violência, do comércio e do tráfico sexual utilizando-se meninas crianças e adolescentes. - Estimular, através de Oficinas Temáticas, a participação nas atividades em defesa dos Direitos Sexuais, possibilitando amplo diálogo entre as participantes, famílias e comunidades. - Desenvolver uma campanha de comunicação, com maior ênfase no período de 25 de novembro a 10 de dezembro, sobre violência contra mulheres nas comunidades-alvos. (nº da TCE no sistema: 2093/2018) "]

	Neusa das Dores Pereira
	Processo 018.934/2020-0 [TCE, aberto, "TCE instaurada pelo (a) Ministério da Mulher, da Família e dos Direitos Humanos em razão de Não comprovação da regular aplicação dos recursos repassados pela União, Convênio 00164/2010, firmado com o/a Secretaria de Políticas para as Mulheres, Siafi/Siconv 749501, função Direitos da Cidadania, que teve como objeto GERAL:  Levar diretamente  a 200 mulheres moradoras de 20 comunidades do município do Rio de Janeiro  temas, discussão e ações  de prevenção à  violência contra as mulheres  através de oficinas , encontros e seminários  de forma a facilitar o acesso destas  mulheres ao exercício de seus direitos,  ajudando-as a enfrentar a violência generalizada contra elas praticada. ESPECÍFICOS: - Mobilizar e capacitar 200 mulheres e adolescentes de 20 comunidades do município do Rio de Janeiro (10 beneficiárias para cada comunidade) distribuídas por diversas regiões do município do Rio de Janeiro para atuarem como multiplicadoras de ações de prevenção à violência contra as mulheres e meninas nas suas comunidades. - Fazer um levantamento da atual situação de violência contra mulheres nas comunidades trabalhadas; - Capacitar e assessorar profissionais e instituições governamentais que atuam diretamente nas comunidades participantes para a identificação e intervenção no fenômeno da violência contra a mulher; - Formular ações conjuntas e articuladas visando o empoderamento e o protagonismo de mulheres, meninas e adolescentes dentro de suas famílias e comunidades.  - Fomentar, subsidiar e acompanhar a implementação de Políticas Públicas para o enfrentamento da violência, do comércio e do tráfico sexual utilizando-se meninas crianças e adolescentes. - Estimular, através de Oficinas Temáticas, a participação nas atividades em defesa dos Direitos Sexuais, possibilitando amplo diálogo entre as participantes, famílias e comunidades. - Desenvolver uma campanha de comunicação, com maior ênfase no período de 25 de novembro a 10 de dezembro, sobre violência contra mulheres nas comunidades-alvos. (nº da TCE no sistema: 2093/2018) "]

A Tomada de Contas Especial está, assim, devidamente constituída e em condição de ser instruída.
EXAME TÉCNICO
Da validade das notificações:
Preliminarmente, cumpre tecer breves considerações sobre a forma como são realizadas as comunicações processuais no TCU. A esse respeito, destacam-se o art. 179, do Regimento Interno do TCU (Resolução 155, de 4/12/2002) e o art. 4º, inciso III, § 1º, da Resolução TCU 170, de 30 de junho de 2004, in verbis:
Art. 179. A citação, a audiência ou a notificação, bem como a comunicação de diligência, farse-ão:
I - mediante ciência da parte, efetivada por servidor designado, por meio eletrônico, fac-símile, telegrama ou qualquer outra forma, desde que fique confirmada inequivocamente a entrega da comunicação ao destinatário;
II - mediante carta registrada, com aviso de recebimento que comprove a entrega no endereço do destinatário;
III - por edital publicado no Diário Oficial da União, quando o seu destinatário não for localizado
 (...) 
Art. 3º As comunicações serão dirigidas ao responsável, ou ao interessado, ou ao dirigente de órgão ou entidade, ou ao representante legal ou ao procurador constituído nos autos, com poderes expressos no mandato para esse fim, por meio de:
I - correio eletrônico, fac-símile ou telegrama;
II - servidor designado;
III - carta registrada, com aviso de recebimento;
IV - edital publicado no Diário Oficial da União, quando o seu destinatário não for localizado, nas hipóteses em que seja necessário o exercício de defesa.
Art. 4º. Consideram-se entregues as comunicações:
I - efetivadas conforme disposto nos incisos I e II do artigo anterior, mediante confirmação da ciência do destinatário;
II - realizadas na forma prevista no inciso III do artigo anterior, com o retorno do aviso de recebimento, entregue comprovadamente no endereço do destinatário;
III - na data de publicação do edital no Diário Oficial da União, quando realizadas na forma prevista no inciso IV do artigo anterior.
§ 1º O endereço do destinatário deverá ser previamente confirmado mediante consulta aos sistemas disponíveis ao Tribunal ou a outros meios de informação, a qual deverá ser juntada ao respectivo processo.
 (...) 
	Bem se vê, portanto, que a validade da citação via postal não depende de que o aviso de recebimento seja assinado pelo próprio destinatário da comunicação, o que dispensa, no caso em tela, a entrega do AR em "mãos próprias". A exigência da norma é no sentido de o Tribunal verificar se a correspondência foi entregue no endereço correto, residindo aqui a necessidade de certeza inequívoca. 
	Não é outra a orientação da jurisprudência do TCU, conforme se verifica dos julgados a seguir transcritos:
São válidas as comunicações processuais entregues, mediante carta registrada, no endereço correto do responsável, não havendo necessidade de que o recebimento seja feito por ele próprio (Acórdão 3648/2013-TCU-Segunda Câmara, Relator Min. José Jorge) ;
É prescindível a entrega pessoal das comunicações pelo TCU, razão pela qual não há necessidade de que o aviso de recebimento seja assinado pelo próprio destinatário. Entregandose a correspondência no endereço correto do destinatário, presume-se o recebimento da citação. (Acórdão 1019/2008-TCU-Plenário, Relator Min. Benjamin Zymler) ;
As comunicações do TCU, inclusive as citações, deverão ser realizadas mediante Aviso de Recebimento - AR, via Empresa Brasileira de Correios e Telégrafos, bastando para sua validade que se demonstre que a correspondência foi entregue no endereço correto. (Acórdão 1526/2007-TCU-Plenário, Relator Min. Aroldo Cedraz) .
A validade do critério de comunicação processual do TCU foi referendada pelo Supremo Tribunal Federal, nos termos do julgamento do MS-AgR 25.816/DF, por meio do qual se afirmou a desnecessidade da ciência pessoal do interessado, entendendo-se suficiente a comprovação da entrega do "AR" no endereço do destinatário:
Ementa: agravo regimental. Mandado de segurança. Desnecessidade de intimação pessoal das decisões do tribunal de contas da união. art. 179 do regimento interno do TCU. Intimação do ato impugnado por carta registrada, iniciado o prazo do art. 18 da lei nº 1.533/51 da data constante do aviso de recebimento. Decadência reconhecida. Agravo improvido.
O envio de carta registrada com aviso de recebimento está expressamente enumerado entre os meios de comunicação de que dispõe o Tribunal de Contas da União para proceder às suas intimações.
O inciso II do art. 179 do Regimento Interno do TCU é claro ao exigir apenas a comprovação da entrega no endereço do destinatário, bastando o aviso de recebimento simples. 
Da revelia dos responsáveis Centro de Documentação e Informação Coisa de Mulher e Neusa das Dores Pereira
No caso vertente, a citação de cada um dos responsáveis (Centro de Documentação e Informação Coisa de Mulher e Neusa das Dores Pereira) se deu em endereços provenientes de pesquisas de endereços realizadas pelo TCU (vide parágrafos acima) . A citação de Neusa das Dores Pereira (peça 71) restou comprovada. 
Porquanto, devido ao insucesso de realizar a citação do Centro de Documentação e Informação Coisa de Mulher em endereços constantes na base de dados da Receita custodiada pelo TCU (peça 67) , buscou-se a notificação em endereços provenientes das bases de dados do próprio TCU. A entrega dos ofícios citatórios nesses endereços não ficou comprovada, razão pela qual promoveu-se a notificação do Centro de Documentação e Informação Coisa de Mulher por edital publicado no Diário Oficial da União (peça 68) .
Importante destacar que, antes de promover a citação por edital, para assegurar a ampla defesa, buscaram-se outros meios possíveis para localizar e citar os responsáveis, nos limites da razoabilidade, fazendo juntar aos autos informação comprobatória dos diferentes meios experimentados que restaram frustrados, tal como se demonstrou no item anterior da presente instrução (Acórdão 4851/2017-TCU-Primeira Câmara, Relator Min. Augusto Sherman) .
Nos processos do TCU, a revelia não leva à presunção de que seriam verdadeiras todas as imputações levantadas contra os responsáveis, diferentemente do que ocorre no processo civil, em que a revelia do réu opera a presunção da verdade dos fatos narrados pelo autor (Acórdão 1009/2018-TCU-Plenário, Relator Min. Bruno Dantas; 2369/2013 - TCU - Plenário, Relator Min. Benjamin Zymler e 2449/2013 - TCU - Plenário, Relator Min. Benjamin Zymler) . Dessa forma, a avaliação da responsabilidade do agente não pode prescindir da prova existente no processo ou para ele carreada. 
Ao não apresentar sua defesa, os responsáveis deixaram de produzir prova da regular aplicação dos recursos sob sua responsabilidade, em afronta às normas que impõem aos gestores públicos a obrigação legal de, sempre que demandados pelos órgãos de controle, apresentar os documentos que demonstrem a correta utilização das verbas públicas, a exemplo do contido no art. 93 do Decreto-Lei 200/1967: "Quem quer que utilize dinheiros públicos terá de justificar seu bom e regular emprego na conformidade das leis, regulamentos e normas emanadas das autoridades administrativas competentes." 
Mesmo as alegações de defesa não sendo apresentadas, considerando o princípio da verdade real que rege esta Corte, procurou-se buscar, em manifestações dos responsáveis na fase interna desta Tomada de Contas Especial, se havia algum argumento que pudesse ser aproveitado a seu favor. 
Os argumentos apresentados na fase interna (peças 17 e 19) não elidem as irregularidades apontadas.
Em se tratando de processo em que a parte interessada não se manifestou acerca das irregularidades imputadas, não há elementos para que se possa efetivamente aferir e reconhecer a ocorrência de boa-fé na conduta dos responsáveis, podendo este Tribunal, desde logo, proferir o julgamento de mérito pela irregularidade das contas, conforme os termos dos §§ 2º e 6º do art. 202 do Regimento Interno do TCU. (Acórdão 2064/2011-TCU-Primeira Câmara (relator Min. Ubiratan Aguiar) , 6.182/2011-TCU-1ª Câmara (relator Min. Weber de Oliveira) , 4.072/2010-TCU-1ª Câmara (Relator Min. Valmir Campelo) , 1.189/2009-TCU-1ª Câmara (Relator Min. Marcos Bemquerer) , 731/2008-TCU-Plenário (Relator Min. Aroldo Cedraz) .
Dessa forma, os responsáveis Centro de Documentação e Informação Coisa de Mulher e Neusa das Dores Pereira devem ser considerados revéis, nos termos do art. 12, § 3º, da Lei 8.443/1992, devendo as contas serem julgadas irregulares, condenando-os solidariamente ao débito apurado e aplicando-lhes a multa prevista no art. 57 da Lei 8.443/1992.
Prescrição da Pretensão Punitiva
Vale ressaltar que a pretensão punitiva do TCU, conforme Acórdão 1441/2016-TCU-Plenário, Relator Min. Benjamin Zymler, que uniformizou a jurisprudência acerca dessa questão, subordina-se ao prazo geral de prescrição indicado no art. 205 do Código Civil, que é de dez anos, contado da data de ocorrência da irregularidade sancionada, nos termos do art. 189 do Código Civil, sendo este prazo interrompido pelo ato que ordenar a citação, a audiência ou a oitiva dos responsáveis.
No caso em exame, não ocorreu a prescrição, uma vez que a irregularidade sancionada ocorreu em 3/3/2010, e o ato de ordenação da citação ocorreu em 29/2/2020.
CONCLUSÃO
Em face da análise promovida na seção "Exame Técnico", verifica-se que os responsáveis Centro de Documentação e Informação Coisa de Mulher e Neusa das Dores Pereira não lograram comprovar a boa e regular aplicação dos recursos, instados a se manifestar, optaram pelo silêncio, configurando a revelia, nos termos do § 3º, do art. 12, da Lei 8.443/1992. Ademais, inexistem nos autos elementos que demonstrem a boa-fé dos responsáveis ou a ocorrência de outras excludentes de culpabilidade.
Verifica-se também que não houve a prescrição da pretensão punitiva, conforme análise já realizada.
Tendo em vista que não constam dos autos elementos que permitam reconhecer a boa-fé dos responsáveis, ressalta-se que a análise da boa-fé relativa a pessoa jurídica de direito privado é realizada considerando as condutas de seus administradores, uma vez que os atos destes obrigam a pessoa jurídica, desde que exercidos nos limites dos poderes definidos no ato constitutivo do ente, nos termos do art. 47 do Código Civil (Acórdão 1723/2016-TCU-Plenário, Ministro-Relator Raimundo Carrero) , sugere-se que as suas contas sejam julgadas irregulares, nos termos do art. 202, § 6º, do Regimento Interno do TCU, com a imputação do débito atualizado monetariamente e acrescido de juros de mora, nos termos do art. 202, § 1º do Regimento Interno do TCU, descontado o valor eventualmente recolhido.
Por fim, como não houve elementos que pudessem modificar o entendimento acerca das irregularidades em apuração, mantém-se a matriz de responsabilização presente na peça 58.
PROPOSTA DE ENCAMINHAMENTO
Diante do exposto, submetemos os autos à consideração superior, propondo ao Tribunal:
considerar revéis os responsáveis Centro de Documentação e Informação Coisa de Mulher (CNPJ: 01.213.019/0001-89) e Neusa das Dores Pereira (CPF: XXX.828.907-XX) , para todos os efeitos, dando-se prosseguimento ao processo, com fulcro no art. 12, § 3º, da Lei 8.443/1992; 
julgar irregulares, nos termos dos arts. 1º, inciso I, 16, inciso III, alíneas b e c, da Lei 8.443/1992, c/c os arts. 19 e 23, inciso III, da mesma Lei, as contas dos responsáveis Centro de Documentação e Informação Coisa de Mulher (CNPJ: 01.213.019/0001-89) e Neusa das Dores Pereira (CPF: XXX.828.907-XX) , condenando-os solidariamente ao pagamento das importâncias a seguir especificadas, atualizadas monetariamente e acrescidas dos juros de mora, calculadas a partir das datas discriminadas até a data da efetiva quitação do débito, fixando-lhes o prazo de quinze dias, para que comprovem, perante o Tribunal, o recolhimento das referidas quantias aos cofres do Tesouro Nacional, nos termos do art. 23, inciso III, alínea "a", da citada lei, c/c o art. 214, inciso III, alínea "a", do Regimento Interno do TCU.  
		Débitos relacionados ao responsável Centro de Documentação e Informação Coisa de Mulher (CNPJ: 01.213.019/0001-89) em solidariedade com Neusa das Dores Pereira (CPF: XXX.828.907-XX) :
	Data de ocorrência
	Valor histórico (R$) 

	4/12/2009
	52.000,00

	3/3/2010
	48.000,00

Valor atualizado do débito (com juros) em 16/9/2020: R$ 229.648,15.
aplicar individualmente aos responsáveis Centro de Documentação e Informação Coisa de Mulher (CNPJ: 01.213.019/0001-89) e Neusa das Dores Pereira (CPF: XXX.828.907-XX) , a multa prevista no art. 57 da Lei 8.443/1992 c/c o art. 267 do Regimento Interno do TCU, fixando-lhes o prazo de quinze dias, a contar da notificação, para que comprovem, perante o Tribunal (art. 214, III, alínea "a", do Regimento Interno do TCU) , o recolhimento da dívida aos cofres do Tesouro Nacional, atualizada monetariamente desde a data do acórdão que vier a ser proferido por este Tribunal até a data do efetivo recolhimento, se paga após o vencimento, na forma da legislação em vigor;
autorizar, desde logo, a cobrança judicial das dívidas, caso não atendidas as notificações, na forma do disposto no art. 28, inciso II, da Lei 8.443/1992;
autorizar também, desde logo, se requerido, com fundamento no art. 26, da Lei 8.443, de 1992, c/c o art. 217, §§ 1º e 2º do Regimento Interno do TCU, o parcelamento da (s) dívida (s) em até 36 parcelas, incidindo, sobre cada parcela, corrigida monetariamente, os correspondentes acréscimos legais, fixando-lhe o prazo de quinze dias, a contar do recebimento da notificação, para comprovar, perante o Tribunal, o recolhimento da primeira parcela, e de trinta dias, a contar da parcela anterior, para comprovar os recolhimentos das demais parcelas, devendo incidir, sobre cada valor mensal, atualizado monetariamente, os juros de mora devidos, no caso do débito, na forma prevista na legislação em vigor, alertando os responsáveis de que a falta de comprovação do recolhimento de qualquer parcela importará o vencimento antecipado do saldo devedor, nos termos do § 2º do art. 217 do Regimento Interno deste Tribunal; 
enviar cópia do Acórdão a ser prolatado bem como do Relatório e do Voto que o fundamentarem à Procuradoria da República no Estado de RJ, nos termos do § 3º do art. 16 da Lei 8.443/1992, c/c o § 7º do art. 209 do Regimento Interno do TCU, para adoção das medidas cabíveis;
enviar cópia do Acórdão que vier a ser proferido ao Ministério da Mulher, da Família e dos Direitos Humanos e aos responsáveis, para ciência; informando que a presente deliberação, acompanhada do Relatório e do Voto que a fundamenta, está disponível para a consulta no endereço , além de esclarecer que, caso requerido, o TCU poderá fornecer sem custos as correspondentes cópias, de forma impressa; e
informar à Procuradoria da República no Estado de RJ que, nos termos do parágrafo único do art. 62 da Resolução TCU 259/2014, os procuradores e membros do Ministério Público credenciados nesta Corte podem acessar os presentes autos de forma eletrônica e automática, ressalvados apenas os casos de eventuais peças classificadas como sigilosas, as quais requerem solicitação formal. [...]".
5.	O Ministério Público junto a este Tribunal, à Peça 77, manifesta-se de acordo com a proposta da unidade técnica.
	É o Relatório.

não há.

Procurador Rodrigo Medeiros de Lima.

TOMADA DE CONTAS ESPECIAL. MINISTÉRIO DA MULHER, DA FAMÍLIA E DOS DIREITOS HUMANOS. CONVÊNIO. NÃO COMPROVAÇÃO DA BOA E REGULAR APLICAÇÃO DOS RECURSOS PÚBLICOS REPASSADOS. CITAÇÃO. REVELIA. CONTAS IRREGULARES. DÉBITO. MULTA. CIÊNCIA.

TOMADA DE CONTAS ESPECIAL (TCE)

Secretaria de Controle Externo de Tomada de Contas Especial (SecexTCE).

Aprecia-se nesta oportunidade Tomada de Contas Especial (TCE) instaurada pelo Ministério da Mulher, da Família e dos Direitos Humanos, em desfavor de Centro de Documentação e Informação Coisa de Mulher e Neusa das Dores Pereira, em razão de não comprovação da regular aplicação dos recursos repassados pela União realizadas por meio do Convênio 707659/2009, registro Siafi 707659 (Peça 8) , firmado entre a Secretaria de Políticas para as Mulheres e Centro de Documentação e Informação Coisa de Mulher.
2.	O ajuste tinha por objeto capacitar diretamente 200 mulheres moradoras de 20 comunidades pobres do Município do Rio de Janeiro na habilidade de debater e multiplicar nas comunidades-alvo através de atividades diversas, temas e questões relacionadas à violência contra mulheres de todas as idades, tendo como referência as leis, estudos, pesquisas e tratados nacionais e internacionais de proteção aos direitos da mulher. Indiretamente o projeto estimava atingir cerca de 100.000 pessoas.
3.	Na fase interna da TCE, o órgão concedente, com a concordância do controle interno, concordou com esse posicionamento (Peças 53 a 55) , concluiu pela impugnação do valor total do convênio, no valor original de R$ 100.000,00, imputando-se a responsabilidade ao Centro de Documentação e Informação Coisa de Mulher, na condição de contratado e Neusa das Dores Pereira, Diretora, no período de 25/10/2006 a 26/10/2014, na condição de dirigente, tendo em vista a não comprovação do nexo causal entre o objeto executado e os recursos do convênio, de modo que a boa e regular execução financeira do ajuste não restou evidenciada, ante as seguintes irregularidades:
	a) ausência de documentos fiscais válidos;
	b) comprovação de despesas por meio de recibos;
	c) despesas realizadas em desacordo com o Plano de Trabalho;
	d) pagamento por serviços executados a pessoas ligadas à instituição;
	e) ausência de documentação referente a processos de compras, como pesquisa prévia de preços;
	f) ausência de justificativas de contratação por dispensa, ausência de currículos dos profissionais contratados, ausência de publicações;
	g) recibos de pagamento sem a devida comprovação da execução de serviços;
	h) notas fiscais sem o atesto de recebimento e sem a devida vinculação ao convênio;
	i) viagens sem comprovação;
	j) pagamentos através de cheques, dificultando a rastreabilidade dos gastos;
	l) pagamento de tarifas bancárias.
4.	Na fase externa desta TCE, o Centro de Documentação e Informação Coisa de Mulher e a Sra. Neusa das Dores Pereira foram regularmente citados em seu endereço constante base de dados do TCU para que apresentasse suas alegações de defesa e/ou comprovasse o recolhimento da totalidade dos recursos.
5.	No caso vertente, a citação de cada um dos responsáveis (Centro de Documentação e Informação Coisa de Mulher e Neusa das Dores Pereira) se deu em endereços provenientes de pesquisas de endereços realizadas pelo TCU. A citação de Neusa das Dores Pereira (Peça 71) restou comprovada. 
6.	Porquanto, devido ao insucesso de realizar a citação do Centro de Documentação e Informação Coisa de Mulher em endereços constantes na base de dados da Receita custodiada pelo TCU (Peça 67) , buscou-se a notificação em endereços provenientes das bases de dados do próprio TCU. A entrega dos ofícios citatórios nesses endereços não ficou comprovada, razão pela qual promoveu-se a notificação do Centro de Documentação e Informação Coisa de Mulher por edital publicado no Diário Oficial da União (Peça 68) .
7.	Os responsáveis, entretanto, deixaram transcorrer in albis o prazo regimental do TCU para que exercessem o direito ao contraditório e à ampla defesa, tornando-se revéis para todos os efeitos, nos termos do art. 12, § 30, da Lei 8443/1992.
8.	Ante essas informações, a SecexTCE propôs o julgamento pela irregularidade das contas dos responsáveis, com imputação de débito e multa prevista no art. 57 da Lei 8.443/1992.
9.	Anuo às conclusões e encaminhamentos propostos pela SecexTCE, os quais contaram também com a concordância do Ministério Público junto a este Tribunal, cujos fundamentos adoto como minhas razões de decidir, sem prejuízo dos breves comentários que faço a seguir.
10.	Regularmente citados, o Centro de Documentação e Informação Coisa de Mulher e a Sra. Neusa das Dores Pereira, não apresentaram alegações de defesa e nem recolheram o débito a eles atribuídos. Opera-se, por conseguinte, em relação às responsáveis, os efeitos da revelia, inclusive com a possibilidade de se dar prosseguimento ao processo, conforme preceitua o art. 12, § 3º, da Lei 8.443, de 16/7/1992.
11.	Não havendo nos autos elementos capazes de comprovar a boa e regular aplicação dos recursos repassados, e considerando que restou devidamente quantificado o dano ao Erário e delimitada a responsabilidade pela omissão de prestar contas dos recursos em foco, entendo presentes todos os fundamentos para julgar irregulares as contas, com a condenação desses responsáveis em débito pelos valores apurados no processo.
12.	Quanto à pretensão punitiva do TCU, conforme Acórdão 1441/2016-TCU-Plenário, que uniformizou a jurisprudência acerca dessa questão, subordina-se ao prazo geral de prescrição indicado no art. 205 do Código Civil, que é de 10 anos, contado da data de ocorrência da irregularidade sancionada, nos termos do art. 189 do Código Civil, sendo este prazo interrompido pelo ato que ordenar a citação, a audiência ou a oitiva do responsável.
13.	No caso em exame, a unidade técnica verificou que não ocorreu a prescrição, uma vez que a irregularidade sancionada ocorreu em 3/3/2010, e o ato de ordenação da citação, em 29/2/2020. 
14.	Quanto à essa questão, registro que, se for considerada a data do repasse como termo inicial para contagem do prazo de prescrição, o valor de R$ 52.000,00, cujo repasse ocorreu no dia 4/12/2009, já estaria prescrito para fins de aplicação de apenação.
15.	Entretanto, registro que o posicionamento deste Tribunal, em sua maioria, tem adotado, no que se refere ao termo inicial para contagem do prazo de prescrição da pretensão punitiva, no caso da não comprovação da regular aplicação de recursos repassados mediante convênios ou instrumentos similares, a data limite para entrega da prestação de contas final. Na situação em análise, como a data final para apresentação da prestação de contas era 31/3/2011 e o despacho que autorizou as citações ocorreu em 29/2/2020, não ocorreu a prescrição.
16.	Considerando que as informações presentes nos autos não permitem constatar a regular aplicação dos recursos repassados, e que, mesmo tendo sido oportunizada a defesa dos responsáveis, tanto perante o órgão concedente quanto no âmbito desta Corte de Contas, eles não se desincumbiram desse ônus, não há o que se aproveitar em favor deles.
17.	Assim, considero adequada a aplicação da multa positivada no art. 57 da Lei Orgânica deste Tribunal aos responsáveis, cujo valor fixo em R$ 18.000,00.
18.	Entendo adequado, também, autorizar antecipadamente, caso venha a ser solicitado, o pagamento das dívidas em até 36 (trinta e seis) parcelas mensais sucessivas, a primeira a vencer em 15 (quinze) dias após a notificação e as demais a cada 30 (trinta) dias, com a incidência dos devidos encargos legais sobre cada uma delas e com o alerta de que a falta de comprovação de recolhimento de qualquer parcela acarretará vencimento antecipado do saldo devedor.
19.	Por fim, considero apropriada a remessa de cópia dos autos à Procuradoria da República no Estado de Minas Gerais, para as providências que entender cabíveis, em vista da possibilidade de desvio dos recursos, conforme previsto no § 3º do art. 16 da Lei 8.443/1992, c/c e a faculdade do § 7º do art. 209 do Regimento Interno do TCU.
20.	Entendo adequado, também, autorizar antecipadamente, caso venha a ser solicitado, o pagamento das dívidas em até 36 (trinta e seis) parcelas mensais sucessivas, a primeira a vencer em 15 (quinze) dias após a notificação e as demais a cada 30 (trinta) dias, com a incidência dos devidos encargos legais sobre cada uma delas e com o alerta de que a falta de comprovação de recolhimento de qualquer parcela acarretará vencimento antecipado do saldo devedor.
	Ante o exposto, VOTO por que o Tribunal adote a deliberação que ora submeto à apreciação deste Colegiado.
TCU, SalTCU, Sala das Sessões, em 6 de julho de 2021.
AROLDO CEDRAZ 
Relator